---
title: 'Análisis general: distribución de ingresos para la población de Cali, Valle
  del Cauca'
author: "Proyecto de movilidad"
date: '2022-11-11'
output: html_document
---

```{r, message=FALSE, echo=TRUE, warning=FALSE, cache=FALSE, results=FALSE, comment=FALSE}
library(readxl)
library(tidyverse)
library(knitr)
library(moments)
library(maditr)
library(mice)
library(VIM)
```


```{r, echo=TRUE, warning=FALSE}
# cargar las bases de datos 
setwd("C:/Users/lea8/Desktop/multiple_imputation_geih")

Ocupados = read.csv("datos_geih/Ocupados.CSV", sep = ";")

Datos_del_hogar_y_la_vivienda = read.csv("datos_geih/Datos del hogar y la vivienda.CSV", sep = ";")
No_ocupados = read.csv("datos_geih/No ocupados.CSV", sep = ";")
Otros_ingresos_e_impuestos = read.csv("datos_geih/Otros ingresos e impuestos.CSV", sep = ";")
Caracteristicas_generales <- read.csv("datos_geih/Características generales, seguridad social en salud y educación.CSV", sep = ";")
```

```{r, echo=TRUE, warning=FALSE}
# filtro para Cali, Valle del Cauca (código 76)
OcupadosF <- filter(Ocupados,AREA == 76)
Datos_del_hogar_y_la_viviendaF <- filter(Datos_del_hogar_y_la_vivienda,AREA == 76)
No_ocupadosF <- filter(No_ocupados,AREA == 76)
Otros_ingresos_e_impuestosF <- filter(Otros_ingresos_e_impuestos,AREA == 76)
Caracteristicas_generalesF <- filter(Caracteristicas_generales,AREA == 76)
```



```{r, echo=TRUE, warning=FALSE}
# seleccionar variables de interés
ocup <- select(OcupadosF,"DIRECTORIO","SECUENCIA_P","ORDEN","INGLABO") 

Datos_vivi <- select(Datos_del_hogar_y_la_viviendaF,"DIRECTORIO","SECUENCIA_P","P4030S1A1","P6008")

Noocup <- select(No_ocupadosF,"DIRECTORIO","SECUENCIA_P","ORDEN","P7422S1")

Ot_ing <- select(Otros_ingresos_e_impuestosF,"DIRECTORIO","SECUENCIA_P","ORDEN","P7500S1A1","P7500S2A1","P7500S3A1")

Car_gen <- select(Caracteristicas_generalesF,"DIRECTORIO","SECUENCIA_P","ORDEN","P3271","P6050","P6040")
```

# Método de imputación sobre los ingresos corrientes en la Gran Encuestra Integrada de Hogares (GEIH) 2022

La metodología de imputación corresponde a la imputación múltiple mediante ecuaciones encadenadas. En general, se derivan cinco bases de datos imputadas a partir de 50 iteraciones. La **Tabla 1** presenta las imputaciones múltiples diferenciadas según la base de datos imputada; la **Tabla 2** presenta, por razones expositivas, una base de datos seleccionada, entre las cinco resultantes, de manera arbitraria. 

```{r, message=FALSE, echo=TRUE, warning=FALSE, cache=FALSE, results=FALSE, comment=FALSE}
ocupados_imputar = OcupadosF[c("DIRECTORIO", "SECUENCIA_P", "ORDEN", "INGLABO")]

na_ocupados_imputar = ocupados_imputar[is.na(ocupados_imputar$INGLABO),]

ocupados_imputar$id = paste0(ocupados_imputar$DIRECTORIO,"-",ocupados_imputar$SECUENCIA_P,"-",ocupados_imputar$ORDEN)
ocupados_imputar = ocupados_imputar[c("id","INGLABO")]


#análisis de valores NA
knitr::kable(as.matrix(summary(ocupados_imputar$INGLABO)))

# imputación múltiple
imputed_ocupados = mice(ocupados_imputar, m=5, maxit = 50, method = 'pmm')


```


```{r, echo=TRUE, warning=FALSE}
# revisar los valores imputados
knitr::kable(imputed_ocupados$imp$INGLABO, caption = "Tabla 1: Imputación de ingresos corrientes para los individuos diferenciada según la base de datos. Método: imputación múltiple por ecuaciones encadenadas")

# revisar la segunda 
knitr::kable(complete(imputed_ocupados,2)[1:10,], caption = "Tabla 2: Bases de datos arbitraria imputada")

```

Con base en las cinco bases de datos imputadas y la base de datos sin imputar, la siguiente tabla presenta la clasificación por deciles sobre los ingresos corrientes de las personas:
```{r, echo=TRUE, warning=FALSE}
# merge completo
OCUP_Noocup <- merge(ocup,Noocup, by = c("DIRECTORIO", "SECUENCIA_P","ORDEN"), all = TRUE)
OCUP_Noocup_OT_ING<- merge(OCUP_Noocup,Ot_ing, by = c("DIRECTORIO", "SECUENCIA_P","ORDEN"), all = TRUE)
OCUP_Noocup_OT_ING_CAR_GEN <- merge(OCUP_Noocup_OT_ING,Car_gen, by = c("DIRECTORIO", "SECUENCIA_P","ORDEN"), all = TRUE)
dataset <-merge(OCUP_Noocup_OT_ING_CAR_GEN,Datos_vivi, by = c("DIRECTORIO", "SECUENCIA_P"))

# cálculo de ingresos corrientes totales por persona
dataset <- mutate(dataset, Ingresos = rowSums(dataset[ , c("INGLABO","P7422S1","P7500S1A1","P7500S2A1","P7500S3A1")], na.rm=TRUE))
```

```{r, echo=TRUE, warning=FALSE}

deciles_0 = quantile(dataset$INGLABO, probs = seq(.1,.9, by = .1), na.rm = TRUE)
deciles_1 = quantile(complete(imputed_ocupados,1)[,2], probs = seq(.1,.9, by = .1), na.rm = TRUE)
deciles_2 = quantile(complete(imputed_ocupados,2)[,2], probs = seq(.1,.9, by = .1), na.rm = TRUE)
deciles_3 = quantile(complete(imputed_ocupados,3)[,2], probs = seq(.1,.9, by = .1), na.rm = TRUE)
deciles_4 = quantile(complete(imputed_ocupados,4)[,2], probs = seq(.1,.9, by = .1), na.rm = TRUE)
deciles_5 = quantile(complete(imputed_ocupados,5)[,2], probs = seq(.1,.9, by = .1), na.rm = TRUE)
  
data_frame_deciles = data.frame(deciles_0, deciles_1, deciles_2, deciles_3, deciles_4, deciles_5) 
colnames(data_frame_deciles) = c("Original", "Imputada_1", "Imputada_2", "Imputada_3", "Imputada_4", "Imputada_5")
kable(data_frame_deciles, caption = "Clasificación por deciles sobre los ingresos corrientes de las personas a partir de seis bases de datos (la base de datos original y cinco bases de datos imputados)")
```


# Distribución de ingresos para la población de Cali, Valle del Cauca
En lo sucesivo, se presenta un análisis general sobre la distribución de ingresos corrientes para los hogares de Cali, Valle del Cauca. La fuente de información corresponde a los datos de la Gran Encuesta Integrada de Hogares (GEIH) para el período de septiembre/2022. Se considera que los ingresos corrientes de los hogares están contenidos en las siguientes variables: ingreso laboral (módulo de **Ocupados**); ingresos de personas no-ocupadas (módulo de **No-ocupados**); ingresos por arriendos, ingresos por jubilaciones o ingresos por pensión alimenticia de paternidad (módulo de **Otros ingresos**). La siguiente tabla presenta la información de ingresos diferenciados por hogares.



```{r, echo=TRUE, warning=FALSE}
#construcción de una variable de identificación para los hogares
dataset$id = paste0(dataset$DIRECTORIO,"-",dataset$SECUENCIA_P)

#construcción de base de datos de recepción vacía
dataset_2 = data.frame(levels(as.factor(dataset$id)))
colnames(dataset_2) = "id"
dataset_2$ingresos = NA

hogares_id = levels(as.factor(dataset_2$id))

# bucle para el cálculo de los ingresos para los hogares
for (k in 1:length(hogares_id)) {
  df = data.frame()
  df = dataset %>% filter(id %in% hogares_id[k])
  dataset_2[which(dataset_2$id == hogares_id[k]), 2] = sum(df$Ingresos)
}

# incluir la variable de tamaño de los hogares
dataset_2 = merge(dataset_2, dataset[c("id", "P6008")], by ="id")
dataset_2 = dataset_2[!duplicated(dataset_2),]
```

```{r, echo=TRUE, warning=FALSE}
# presentación de la tabla
knitr::kable(dataset_2[1:10,], caption = "Ingresos corrientes y tamaño de los hogares de Cali, Valle del Cauca (septiembre/2022). Fuente: GEIH.",
             col.names = c("ID Hogar", "Ingreso corriente", "Tamaño del hogar"))
```

La siguiente figura corresponde a la función de densidad empírica asociada a los ingresos corrientes de los hogares. Nótese que, puesto que se verifica que la distribución es leptocúrtica ($kurtosis > 3$) y asimétrica positiva ($skewness > 0$), los ingresos corrientes de los hogares no siguen una distribución norma

```{r, echo=TRUE, warning=FALSE}
# densidad empírica
plot(density(dataset_2$ingresos), xlab = "Ingresos corrientes por hogares", main = "")
```

```{r, echo=TRUE, warning=FALSE}
# presentación del kurtosis y medida de asimetría
kurtosis_skewness = data.frame(kurtosis(dataset_2$ingresos), skewness(dataset_2$ingresos))
colnames(kurtosis_skewness) = c("Kurtosis", "Skewness")
knitr::kable(kurtosis_skewness)
```

```{r, echo=TRUE, warning=FALSE}
# presentación de los deciles y tamaño de los hogares
deciles = quantile(dataset_2$ingresos, probs = seq(.1, .9, by = .1))
dataset_2 = dataset_2 %>% mutate(deciles = cut(ingresos, c(0, deciles, Inf), c("decil 1", "decil 2", "decil 3", "decil 4", "decil 5",
                                            "decil 6", "decil 7", "decil 8", "decil 9", "decil 10")))

kurtosis_skewness = data.frame(kurtosis(dataset_2$ingresos), skewness(dataset_2$ingresos))
colnames(kurtosis_skewness) = c("Kurtosis", "Skewness")
knitr::kable(kurtosis_skewness)
```

```{r, echo=TRUE, warning=FALSE}
# valores NA 
na_values = dataset_2[is.na(dataset_2$deciles),]
dataset_2_na = dataset_2[!is.na(dataset_2$deciles),]

#summary
summary = as.data.frame(matrix(c(as.numeric(deciles), max(dataset_2$ingresos), mean(dataset_2$ingresos)),nrow = 1))
colnames(summary) = c("decil 1", "decil 2", "decil 3", "decil 4", "mediana", "decil 6", "decil 7", "decil 8", "decil 9", "máx.", "Media")
knitr::kable(summary, caption = "Ingresos corrientes para los hogares de Cali (septiembre/2022). Fuente: GEIH")
```

La siguiente tabla presenta un contraste entre el tamaño y la distribución de los ingresos corrientes ---clasificada en deciles--- para los hogares de Cali en el período de septiembre/2022. Nótese que el ~87% de los hogares de Cali en la muestra se concentran en hogares unipersonales (~18%), hogares compuestos por dos (~27%), tres (~24%) y cuatro personas (~18%).Para el análisis subsiguiente se considera la composición de los hogares compuestos, principalmente, por dos, tres y cuatro personas.

```{r, echo=TRUE, warning=FALSE}
# tabla: deciles de ingresos vs tamaño del hogar
table_1 = as.data.frame(table(dataset_2_na$deciles, dataset_2_na$P6008))
colnames(table_1) = c("Decil", "Tamaño_hogar", "Freq")

table_1_unmelt = dcast(data = table_1, Tamaño_hogar ~ Decil, value.var = "Freq")

table_1_unmelt$Total = rowSums(table_1_unmelt[,2:ncol(table_1_unmelt)])

total_2 = as.data.frame(matrix(c("Total", as.numeric(colSums(table_1_unmelt[, 2:ncol(table_1_unmelt)]))), nrow = 1))

colnames(total_2) = colnames(table_1_unmelt)
table_1_unmelt = rbind(table_1_unmelt, total_2)

knitr::kable(table_1_unmelt, caption = "Tamaño del hogar y deciles asociados a la distribución de los ingresos corrientes en los hogares de Cali (septiembre/2022). Fuente: GEIH", col.names = c("Tamaño del hogar", colnames(table_1_unmelt)[2:ncol(table_1_unmelt)]))
```


```{r, echo=TRUE, warning=FALSE}
# análisis para hogares n-personales (n =2,3,4)
Grupo = c("[1,4)", "[4,9)", "[9,14)", "[14,19)", "[19,31)", "[31,51)",  "[51,70)",  "[70,Inf)")
table_2_def = data.frame(Grupo)

for (k in 2:4) {
dataset_bi = filter(dataset, P6008 == k)
dataset_bi = dataset_bi[c("DIRECTORIO", "SECUENCIA_P", "ORDEN", "P3271", "P6040", "P6008")]
colnames(dataset_bi) = c("DIRECTORIO", "SECUENCIA_P", "ORDEN", "Sexo", "Edad", "Size")
dataset_bi = dataset_bi %>% mutate(Int = cut(Edad, c(c(1, 4, 9, 14, 19, 31, 51, 70), Inf), right = FALSE))

table_2 = as.data.frame(table(dataset_bi$Int, dataset_bi$Sexo))
colnames(table_2) = c("Grupo", "Sexo", "Freq")
table_2$Sexo = factor(table_2$Sexo, levels = c(1,2), labels = c("Male", "Female"))
table_2_unmelt = dcast(data = table_2, Grupo ~ Sexo, value.var = "Freq")
colnames(table_2_unmelt) = c("Grupo", paste0("Male (n = ",k,")"), paste0("Female (n = ",k,")"))
table_2_def = merge(table_2_def, table_2_unmelt, by = "Grupo")
}

kable(table_2_def, caption = "Composición para tres tamaños de hogares en Cali: hogares conformados por dos, tres y cuatro personas. Fuente: GEIH")

```


